臺灣新竹地方法院交通事件裁定　92年度交聲字第145號
移送機關　交通部公路總局新竹區監理所
受處分人
即異議人　甲○○
上列異議人因違反道路交通管理處罰條例案件，對於交通部公路
總局新竹區監理所民國92年7月21日竹監營字第裁50─Ｅ0000000
0號裁決處分，聲明異議，本院裁定如下：
    主  文
原處分撤銷。
甲○○駕駛汽車違反道路交通安全規則，因而肇事致人受傷，記
違規點數點。
    理  由
一、按受處分人，不服主管機關所為之處分，得於接到裁決書之
    翌日起20日內，向管轄地方法院聲明異議。又交通法庭認為
    聲明異議有理由者，應以裁定將原處分經聲明異議部分撤銷
    ，並自為裁定，道路交通管理處罰條例第87條第1 項、道路
    交通案件處理辦法第20條前段分別定有明文。
二、又按汽車行駛時，駕駛人應注意車前狀況及兩車併行之間隔
    ，並隨時採取必要之安全措施，道路交通安全規則第94條第
    3 項定有明文。又汽車駕駛人，駕駛汽車違反道路交通安全
    規則，因而肇事致人受傷者，記違規點數3 點；致人重傷者
    ，吊扣其駕駛執照3 個月至6 個月，道路交通管理處罰條例
    第61條第3 項亦定有明文。
三、原處分意旨略以：異議人即受處分人甲○○於民國92年4 月
    19日10時55分許，駕駛車牌號碼ＦＸ—５３７號曳引車，行
    經新竹縣竹北市○○路與泰和路時，因右轉彎車未讓直行車
    先行之違規，導致與被害人洪水鳳所騎乘後載被害人曾美蓉
    之車牌號碼ＧＺＤ—３０５號重型機車發生撞擊，並導致被
    害人洪水鳳因此受有手腳擦傷，被害人曾美蓉因此受有左腹
    裂傷及手腳擦傷之傷害。嗣為新竹縣警察局竹北分局警員查
    獲，並填製竹縣警交字第Ｅ00000000號舉發違反道路交通管
    理事件通知單當場舉發，嗣異議人於右開舉發違反道路交通
    管理事件通知單所載應到案日期前到案，原處分機關乃於92
    年7 月21日以竹監營字第裁50─Ｅ00000000號裁決書，處罰
    受處分人罰鍰新臺幣（下同）900 元，吊扣駕駛執照3 個月
    ，並記違規點數1 點等情。
四、本件聲明異議略以：
（一）當時異議人係於停等線等待燈號變換並打開右轉方向燈，
      嗣綠燈時於確定後方無來車後，始起步緩慢右轉，異議人
      所駕駛前揭曳引車，車身長10米8 ，被案外人洪水鳳所駕
      駛前揭重型機車追撞尾車右後輪前護欄，撞擊點為車身3
      分之1 ，也就是車子尾車右邊，足見事故發生時，曳引車
      車頭及車身一部已轉入欲行駛之支幹線即泰和路上，只是
      尾車還沒有過，異議人之車輛既已達中心處開始轉彎，此
      時直行之被害人洪水鳳所騎乘之上開重型機車自應讓異議
      人所駕駛之轉彎車先行。
（二）就右彎車如已進入欲行駛之支幹線，此時應為之注意義務
      有注意車前狀況、注意右照後鏡，後方是否有來車及注意
      左照後鏡，後方是否有來車。異議人所駕駛之曳引車為載
      重車輛，停車起步為以時速20公里前進（每秒鐘行駛距離
      為5‧56 公尺），並依前開所述盡注意義務，車頭及車身
      一部既已轉入欲行駛之支幹線，對原幹線後方之來車，縱
      窮視線及後照鏡之所及，亦無法判斷得知車後之情形。此
      時若發生後方追撞，其主要原因無非直行車超速或無預見
      或閃避失當所致。而被害人洪水鳳騎乘車牌號碼ＧＺＤ—
      ３０５號重型機車，以時速70公里（此為其於警訊中所自
      承）快速行駛在限速時速50公里之道路上，且其亦無照騎
      乘機車，其已超速至為明顯，是以其為本件車禍之肇事主
      因，本案實非可歸責於異議人，爰聲明異議請求撤銷原裁
      決等語。
五、經查：
（一）本件異議人於92年4 月19日10時55分許，駕駛車牌號碼Ｆ
      Ｘ—５３７號曳引車，沿新竹縣竹北市○○路外側車道行
      駛，行經中華路與泰和路之斜交岔路口，欲右轉泰和路時
      ，因未注意行駛在其右側由被害人洪水鳳所騎乘後載被害
      人曾美蓉並往前直行之車牌號碼ＧＺＤ—３０５號之重型
      機車動態，並與其保持適當間隔，致與被害人洪水鳳所騎
      乘之上揭機車發生撞擊，導致被害人洪水鳳因此受有手腳
      擦傷，被害人曾美蓉因此受有左腹裂傷及手腳擦傷之傷害
      等情，業據異議人自承：我開車到中華路與泰和路路口時
      右轉，而被害人洪小姐騎機車在我尾車右邊，並發生碰撞
      等語，且經證人即 即本件查獲警員黃東才於本院調查時，
      到庭具結後證述：該路口是一個不規則的路口，有傾斜度
      ，我們到現場一看，從中華路南向北的停止線，到開始轉
      彎點，總共距離37.5公尺，而機車倒地的刮地痕起點距離
      中華路的路緣還有0.2 米，也就是說在中華路上就撞倒了
      ，而異議人所駕駛的車輛是一臺母車拖著一臺子車，母車
      連同子車，車身總共長10.5公尺，而本件車禍撞擊位置是
      子車的防捲裝置，從撞擊點是在防捲裝置、從停止線到開
      始轉彎處的距離有37.5公尺，加上異議人車本身也有速度
      、刮地痕是往泰和路的方向過去等綜合研判，是在中華路
      就已撞倒了等語綦詳，而本件經送臺灣省竹苗區車輛行車
      事故鑑定委員會及臺灣省車輛行車事故覆議鑑定委員會鑑
      定結果，均認異議人駕駛半聯結車在快慢車道上變換車道
      右轉時未充分注意右後來車為肇事原因，有臺灣省竹苗區
      車輛行車事故鑑定委員會92年11月17日竹鑑字第921222號
      函及臺灣省車輛行車事故覆議鑑定委員會93年7 月30日府
      覆議字第9310681 號函各1 份附卷為憑。再經送中央警察
      大學鑑定結果，亦認本案事故發生原因為甲車駕駛人甲○
      ○駕駛甲半聯結車在中華路北向外側快車道行駛進入斜交
      岔路口右轉彎時，未充分注意右側行駛之乙機車動態，與
      其保持安全間隔，而擦撞在中華路北向直行進入路口之乙
      機車為肇事主因等情，有中央警察大學94年3 月18日校鑑
      科字第0930003994號鑑定書1 份在卷足佐。
（二）異議人雖辯稱：當時我有看後視鏡，但沒有看到洪水鳳所
      騎乘之機車，且我已右轉，縱窮其視線及後視鏡之所極，
      亦無法判斷云云，然依據碰撞型態、被害人洪水鳳與曾美
      蓉之受傷部位、被害人洪水鳳所騎乘機車左倒與刮地痕跡
      走向及異議人所駕駛車輛之半拖車右側防捲入護欄擦撞處
      等資料研判，異議人於轉彎時其右側車身某部位應有先與
      被害人洪水鳳所騎乘機車之左側車身某部位相碰撞，方能
      造成被害人洪水鳳所騎乘機車向左傾倒，而且因被害人洪
      水鳳所騎乘機車北向行駛，即有南往北之慣性，而異議人
      之車輛因右轉轉向行為，亦有一股由西往東的衝量，致使
      被害人洪水鳳所騎乘機車與異議人之車輛右側車身某部位
      擦撞左倒後，被害人洪水鳳所騎乘之機車車身沿著合力方
      向往右前方向滑出，而在黃色網狀線轉角外側遺留5.6 公
      尺之刮地痕跡，故可推論異議人之車輛右側車身（右側防
      捲入護欄擦撞處）與被害人洪水鳳所騎乘機車車頭碰撞前
      ，異議人之車輛右側車身某部位先擦撞被害人洪水鳳所騎
      乘機車左側車身某部位，致使洪水鳳所騎乘機車向左傾倒
      ，且異議人之車輛右側車身（右側防捲入護欄擦撞處）撞
      及被害人洪水鳳所騎乘機車車頭而肇事。再依「碰撞型態
      」、「碰撞地點」、「碰撞速差」等之推定資料顯示，可
      推定兩車發生碰撞時，異議人所駕駛車輛在約呈130 度之
      斜交路口右轉彎時，其曳引車頭與半拖車之折角角度應為
      不大，且異議人所駕駛車輛其部分車身已轉入泰和路上黃
      色網狀線區域內，異議人所駕駛車輛之半拖車右後輪產生
      「輪跡內移」致車體跨越黃色網狀線（路型變化處）轉角
      外側，在未注意其車身右側之被害人洪水鳳所騎乘機車之
      動態下，而撞及被害人洪水鳳所騎乘機車而肇事等情，已
      為中央警察大學鑑定明確，有前述鑑定書在卷足按，參以
      異議人所自承：當時我右轉時，有看右邊後視鏡，並沒有
      看到洪水鳳所騎乘之機車，是聽到碰的一聲才知道發生車
      禍等情，足見異議人駕駛上揭車輛右轉時，與在右後側騎
      乘機車之被害人洪水鳳，兩者間相隔之距離已不足供被害
      人洪水鳳完全閃避，是以異議人所辯尚不足採信。
（三）從而，異議人確有未注意與被害人洪水鳳所騎乘之機車保
      持安全間隔，並隨時採取必要之安全措施，因而肇事致人
      受傷之違規行為，應堪認定。
（四）再按，道路交通管理處罰條例所定罰鍰、吊扣證照、記點
      之裁罰，本屬行政罰之性質（參照行政罰法第1 條、第2
      條亦將罰鍰、吊扣證照、記點之處分均定為行政罰），是
      以交通違規事件之裁罰，性質上屬於交通行政主管機關本
      於職權就公法上具體事件所為之決定而對外直接發生法律
      效果之單方行政行為；關於其新舊法之適用，參照94年2
      月5 日公布施行之行政罰法第5 條規定：「行為後法律或
      自治條例有變更者，適用行政機關最初裁處時之法律或自
      治條例。但裁處前之法律或自治條例有利於受處罰者，適
      用最有利於受處罰者之規定」之意旨，應認關於交通違規
      案件之處罰，仍有「從新從輕原則」之適用。本件異議人
      違規後，道路交通管理處罰條例第61條第3 項於93年4 月
      21日修正公布，並經行政院以同年6 月30日院臺交字第09
      30086684號令發布定自93年7 月1 日起施行。經修正後之
      道路交通管理處罰條例第61條第3 項規定，汽車駕駛人，
      駕駛汽車違反道路交通安全規則，因而肇事致人受傷者，
      記違規點數3 點；致人重傷者，吊扣其駕駛執照3 個月至
      6 個月，將汽車駕駛人，駕駛汽車違反道路交通安全規則
      ，因而肇事致人受傷者，吊扣其駕駛執照3 個月至6 個月
      ，修正為汽車駕駛人，駕駛汽車違反道路交通安全規則，
      因而肇事致人受傷者，記違規點數3 點；致人重傷者，吊
      扣其駕駛執照3 個月至6 個月。是修正前後之法律處罰規
      定顯有不同，係屬法律之變更，參照前揭行政罰法之從新
      從輕意旨，比較新舊法，認新法有利於異議人，自應適用
      新法，即汽車駕駛人，駕駛汽車違反道路交通安全規則，
      因而肇事致人受傷者，應記違規點數3 點。
六、綜上所述，異議人確有駕駛上揭車輛在中華路北向外側快車
    道行駛進入斜交路口右轉彎時，未充分注意右側行駛之被害
    人洪水鳳所騎乘機車之動態，與其保持安全間隔，並隨時採
    取必要之安全措施，而擦撞該機車，並致使被害人洪水鳳及
    曾美蓉受傷之違規行為。原處分機關認異議人係轉彎車不讓
    直行車先行，因而肇事致人受傷之違規，依道路交通管理處
    罰條例第48條第1項第6款、第61條第3項第1款處罰鍰900元
    ，吊扣駕駛執照3個月，並記違規點數1點等情，固非無據，
    然按汽車行駛至交岔路口，轉彎車應讓直行車先行。但直行
    車尚未進入交岔路口，而轉彎車已達中心處開始轉彎，直行
    車應讓轉彎車先行，道路交通安全規則第102條第1項第6款
    定有明文。而轉彎車如為半聯結車，在認定該車是否已達中
    心處時，應以車頭本身予以認定等情，亦有交通部93年3月5
    日交路字第0930023993號函1份附卷可稽。而本件依據現場
    照片顯示，當時異議人所駕駛車輛與被害人洪水鳳發生撞擊
    時，碰撞處是異議人所駕駛車輛子車部分的防捲入裝置處等
    情，為異議人及被害人洪水鳳於警詢時陳述在卷，並為證人
    即承辦警員黃東才證述明確，且有現場照片2幀附卷足參，
    而依據中央警察大學鑑定結果，雖認異議人之車輛於轉彎時
    ，其右側車身某部位應有先與被害人洪水鳳所騎乘機車之左
    側車身某部位相碰撞，方造成洪水鳳所騎乘機車向左傾倒，
    然在未有異議人之車輛右前車頭至右側車身之車損情形及被
    害人洪水鳳與曾美蓉受傷部位之驗傷報告暨相關照片等資料
    下，並無直接證據可以推定異議人所駕駛車輛右側車身某部
    位與被害人洪水鳳所騎乘機車左側車身某部位之實際碰撞位
    置。而兩車接近路口並行駕駛碰撞前，兩車相對位置於異議
    人所駕駛車輛在被害人洪水鳳所騎乘機車左側，被害人洪水
    鳳所騎乘機車在異議人所駕駛車輛右側狀況下，可推論被害
    人洪水鳳所騎乘機車行駛位置介於曳引車尾至半拖車後輪軸
    之間最為可能等情，亦有上揭中央警察大學鑑定書在卷足佐
    ，是以發生碰撞前，異議人所駕駛車輛之車頭部分應已轉入
    泰和路上之黃色網狀區○○○○○路口中心處並持續轉彎中
    ，從而尚難認異議人所駕駛車輛有轉彎車未讓直行車先行之
    過失，是以參酌上開說明，原處分機關認異議人係有轉彎車
    不讓直行車先行，因而肇事致人受傷之違規而為處分，自有
    違誤，是本件受處分人就此部分所執異議意旨應認有理由，
    從而原處分即無法維持而應由本院予以撤銷，並適用修正後
    之道路交通管處罰條例第61條第3項規定，裁處如主文第2項
    所示之處分，以資適法。
據上論斷，應依道路交通案件處理辦法第20條，裁定如主文。
中　　華　　民　　國　　94　　年　　10　　月　　31　　日
                  交通法庭    法  官  楊惠芬
以上正本證明與原本無異。
如不服本裁定，應於裁定送達後5日內向本院提出抗告狀。
中　　華　　民　　國　　94　　年　　11　　月　　2 　　日
                              書記官  汪淑菁
